臺灣高雄地方法院刑事裁定　　　　　　　　　　　　　九十二年度自字第二八九號
　　自　訴　人　乙○○
　　被　　　告　甲○○
右列被告因背信等案件，經自訴人提起自訴，本院裁定如左：
    主  文
自訴駁回。
    理  由
一、自訴意旨略以：緣自訴人於民國八十三年八月二十日起自任會首，發起每月新台
    幣（以下同）一萬元、會員共五十二人之互助會，該互助會應自八十三年八月二
    十日起至九十年一月二十日止。詎被告明知無繳款能力，仍以假名「何昭順」參
    加前開互助會共七會，致自訴人陷於錯誤，而如期給付被告得標會款，嗣至民國
    八十五年二月二十日止，被告於其所有之會份標完後，旋即逃匿無蹤，顯屬惡意
    詐騙，且參以被告當時乃以假名「何昭順」參加互助會，顯見其已有詐欺之預謀
    ，因認被告涉犯刑法第三百三十九條第一項詐欺取財罪云云。
二、按法院或受命法官於自訴案件第一次審判期日前訊問及調查結果，如認為案件有
    刑事訴訟法第二百五十二條至第二百五十四條之情形者，得以裁定駁回其自訴，
    同法第三百二十六條第三項定有明文。再按犯罪事實應依證據認定之，無證據不
    得推定其犯罪事實，刑事訴訟法第一百五十四條定有明文。又犯罪事實之認定，
    應憑真實之證據，倘證據是否真實尚欠明確，自難以擬制推測之方法，為其判斷
    之基礎；而認定犯罪事實之證據係指足以認定被告確有犯罪行為之積極證據而言
    ，該項證據自須適合於被告犯罪事實之認定，始得採為斷罪資料，最高法院五十
    三年著有臺上字第六五六號、二十九年上字第三一０五號判例。且刑事訴訟上證
    明之資料，無論其為直接或間接證據，均須達於通常一般之人均不致有所懷疑，
    而得確信其為真實之程度，始得據為有罪之認定，若其關於被告是否犯罪之證明
    未能達此程度，而有合理懷疑之存在，致使無從形成有罪之確信，根據「罪證有
    疑，利於被告」之證據法則，即不得遽為不利被告之認定，亦有最高法院七十六
    年度臺上字第四九八六號判例可稽。其以情況證據（即間接證據）斷罪時，尤須
    基於該證據在直接關係上所可證明之他項情況事實，本乎推理作用足以確證被告
    有罪，方為合法，不得徒憑主觀上之推想，將一般經驗上有利被告之其他合理情
    況逕予排除，此觀諸最高法院三十二年上字第六十七號判例意旨亦甚彰明。
三、次按，刑法上詐欺罪之成立，要以加害者有不法得財或得利之意思而實施詐欺行
    為，被害者因此行為，致表意有所錯誤而為財產上處分，受有損害，且加害者所
    用行為，堪認為詐術者，始足當之，亦據最高法院十九年度上字第一六九九號、
    四十六年度臺上字第二六０號等判例闡釋甚明。蓋以合會係由會首邀集二人以上
    為會員，互約交付會款及標取合會金之契約，其乃立基於合會會員及會首相互間
    之信賴關係，而於我國民間社會所產生之特別契約，其相關契約權利義務，業據
    民法第七百０九條之一至第七百九條之九定有明確規範。職是，倘會員嗣後因故
    於合會進行期間未能繼續繳納會款者，除該會員有因冒標而詐欺會首或其他活會
    會員款項之情形外，如確非自始基於不法得財或得利之意圖，客觀上無施用詐術
    之行為，或並無損害發生，或者所受損害，非由欺罔行為陷於錯誤所致，又或其
    未能依契約本旨履行其債務或提出給付等情形，並非出於自始無意履行債務之詐
    欺犯意所致者，核與刑法第三百三十九條之詐欺罪構成要件尚屬有間，未可逕以
    詐欺罪責相繩之。訊據被告固不否認曾參加自訴人前開互助會，惟堅詞否認有何
    自訴人所指詐欺犯行，辯稱伊僅參加二會，雖然都是死會，然係進行十幾會之後
    始行得標；嗣於繳交會款數期後，實因景氣不好，所以未能繼續繳交，並無詐欺
    自訴人之故意；且伊並非故意使用假名，而係自訴人向來均稱呼伊「順仔」，遂
    於會單上填載「何昭順」之名義；而伊事後亦與自訴人達成和解，同意按月清償
    二萬三千元，並由伊預先簽立本票，嗣伊每次按月給付二萬三千元後，自訴人即
    返還本票一紙予伊，迄今已返還本票共計四十五紙等語。經查：
（一）按告訴人（含自訴人）之告訴（或自訴），係以使被告受刑事訴追為目的，是
      其陳述是否與事實相符，仍應調查其他事實以資審認，始得為不利被告之認定
      ，最高法院亦於五十二年著有臺上字第一三００號判例可資參照。右揭事實，
      雖據自訴人提出互助會單一紙及被告簽立之本票三十六紙等為證。然被告前開
      辯稱其參加系爭互助會之會份僅為二會，除以「何昭順」之名義參加外，並未
      使用他人名義參加該互助會，要非自訴人所指稱之「七會」等語，均為自訴人
      所是認且未加爭執，並有前開互助會單一份在卷可證，足認被告所辯為真實，
      應堪採信。次就本件自訴意旨觀之，自訴人業已坦認被告自八十年起已陸續參
      加自訴人所招攬之互助會，前後約有三至四組互助會，且其中被告約有二至三
      會均能如期繳交會款，該互助會亦能順利完會等情，足認本件系爭互助會於招
      攬之初，被告確均能按時履行前次合會契約內容，自訴人亦據此始同意被告繼
      續參加該互助會，從而被告所辯各節，顯非全然無稽。職是，縱令被告事後未
      能如期繳交會款，參以前揭說明，是否即可推認被告主觀上果有詐欺取財之故
      意，非無疑義。另觀乎自訴人提出之互助會單，均未記載被告各會份之得標日
      期及得標金額，復經本院詢以自訴人，其就被告參加之會份分別係何時得標、
      得標後繼續正常繳納匯款至何時始行逃逸等情，亦均答稱已然不復記憶；而自
      訴人提出之本票三十六紙部分，乃係雙方事後清算被告積欠自訴人債務之總額
      、並於高雄縣燕巢鄉公所達成和解後，平均計算應由被告按月清償二萬三千元
      ，尚難憑此遽認被告於參加系爭互助會之初，即有詐欺取財之犯意。再者，誠
      如被告所言，其所參加之會份乃於系爭互助會進行十餘會後，始分別得標，且
      自訴人對系爭互助會除被告得標之會份外，其餘分別由其他會員得標等情均未
      加爭執，是本件系爭互助會於被告因故未能繼續繳交會款前，均能依約如期履
      行一節，至堪認定。準此，苟被告自始確有詐騙自訴人之不法意圖，衡諸情理
      當於取得得標款項、或以冒標之會份得標後旋即逃逸，焉有事後仍繼續繳交會
      款後始行倒會之理？此外，遍觀卷內諸般事證，亦未見被告有何以他人名義冒
      標之情事，參以右揭說明，本件自訴人所指被告詐欺云云，當屬無從證明，本
      院即未可徒據自訴人空言指陳，遽為被告不利之認定。
（二）再者，被告前於八十四年九月三十日業與自訴人等達成和解，雙方同意確認被
      告總計積欠自訴人二百萬元，自八十四年十月十日起至九十一年十二月十日止
      ，分八十七期清償，於每月十日由被告給付二萬三千元，如有一期未能按時給
      付，即視為全部到期，自訴人並同意拋棄其餘請求一節，業據被告與自訴人於
      本院審理中供認屬實，並有高雄縣燕巢鄉調解委員會調解書及調解筆錄各一份
      附卷可參，本件實乃被告未能履行上開和解條件，自訴人為謀前述債權得以如
數獲償，方始提起自訴，足見雙方先前亦得認知此係單純民事契約所生之紛爭
      ，要與刑事程序無涉。參諸前揭說明，凡當事人間有違反契約義務或不為完全
      之履行者，自應依循民事訴訟程序，以平衡謀求實體及程序利益，尚難僅憑被
      告未能出面處理系爭互助會倒會後之相關事宜一節，即動輒訴諸刑事訴訟程序
      ，以遂其目的。
四、綜上諸情參互以析，被告所辯雖無從概予採信，然其間有合理之懷疑存在，無法
    達到確信其為真實之程度。揆諸前揭判例意旨及說明，即不得遽為不利於被告之
    認定。此外，復查無其他積極證據足認被告等有何自訴人指訴之詐欺取財犯行，
    自應將本件自訴駁回，以昭審適。
據上論斷，應依刑事訴訟法第三百二十六條第三項、第二百五十二條第十款，裁定如
主文。
中      華      民      國      九十三      年    五    月      十      日
                                臺灣高雄地方法院刑事第十三庭
                                  審判長法  官  李  勝  琛
                                        法  官  曾  吉  雄
                                        法  官  陳  明  呈
右正本證明與原本無異。
如不服本裁定，應於裁定送達後五日內，向本院提出抗告狀。
                                        書記官  林  明  忠
中    華    民    國      九十三      年      五      月       十       日
